---
title: "Modül 12 — Rehberli Laboratuvar"
subtitle: "Çoklu Doğrusal Regresyon"
author: "Prof. Dr. Hakan Mehmetcik"
date: "`r Sys.Date()`"
lang: tr
format: pdf
editor: visual
execute:
  echo: true
  warning: true
  message: false
  cache: false
df-print: kable
knitr:
  opts_chunk:
    dev: "cairo_pdf"
---

## Bu Belge Nedir?

Bu bir **sınav provası değildir**; ders saatinde birlikte, bilgisayar başında yapılacak bir uygulama defteridir. Notlandırılmaz.

Belge iki bölümden oluşur:

-   **Görevler** (Bölüm A–D): `____` gördüğünüz yerleri siz dolduracaksınız. Kodlar render sırasında çalıştırılmaz.
-   **Çözümler** (belgenin sonu): tüm görevlerin çalışan hâli.

Bu modülde `car::vif()` kullanılacak. Paketin kurulu olduğundan emin olun (`Rscript scripts/paketler.R`).

------------------------------------------------------------------------

## Bölüm A — Paralel Eğimler Modeli

Ders notundaki Tayvan emlak veri setini kullanacağız.

### Görev A1 — Veriyi yükleyin ve modeli kurun

```{r}
#| eval: false
library(dplyr); library(here); library(fst)
taiwan_real_estate <- read_fst(here("data", "____"))

mdl_both <- lm(price_twd_msq ~ ____ + ____ + 0, data = taiwan_real_estate)
summary(mdl_both)
```

**Yorumunuz:** `0-15 yaş` grubu ile `30-45 yaş` grubunun kesme noktalarını karşılaştırın — hangisi daha yüksek?

------------------------------------------------------------------------

## Bölüm B — Çoklu Doğrusallık ve VIF

### Görev B1 — İki sürekli değişkenli model

```{r}
#| eval: false
mdl_2cont <- lm(price_twd_msq ~ n_convenience + ____, data = taiwan_real_estate)
summary(mdl_2cont)

cor(taiwan_real_estate$n_convenience, taiwan_real_estate$____)
```

### Görev B2 — VIF hesaplayın

```{r}
#| eval: false
library(car)
vif(____)
```

**Yorumunuz:** VIF değerleri 5'in altında mı? Bu, iki değişkeni birlikte kullanmanın güvenli olduğu anlamına mı gelir?

------------------------------------------------------------------------

## Bölüm C — Kategorik Değişken: Dummy Kodlama

`data/Fish.csv` içindeki balık veri setini kullanın (yalnızca Bream, Perch, Pike, Roach türleri).

### Görev C1 — Sıfır kesişimli model

```{r}
#| eval: false
fish <- read.csv(here("data", "Fish.csv"))
fish <- fish[fish$Species %in% c("Bream", "Perch", "Pike", "Roach"), ]

model_no_intercept <- lm(Weight ~ ____ + 0, data = fish)
summary(model_no_intercept)
```

**Yorumunuz:** Hangi tür en ağır, hangisi en hafif tahmin ediliyor?

------------------------------------------------------------------------

## Bölüm D — Tahmin Yapmak

### Görev D1 — Yeni bir gözlem için tahmin

Bölüm A'daki paralel eğimler modelini kullanarak, `15-30 yaş` grubunda ve yakınında **8 market** bulunan bir ev için fiyat tahmini yapın.

```{r}
#| eval: false
yeni_ev <- data.frame(n_convenience = ____,
                       house_age_years = "____")
predict(mdl_both, newdata = yeni_ev)
```

**Yorumunuz:** Bu tahmin, ders notundaki Örnek 5 ve Örnek 6'nın **ayrı ayrı** verdiği tahminlerden nasıl farklıdır?

------------------------------------------------------------------------

## Çözümler

### A1

```{r}
library(dplyr); library(here); library(fst)
taiwan_real_estate <- read_fst(here("data", "taiwan_real_estate.fst"))

mdl_both <- lm(price_twd_msq ~ n_convenience + house_age_years + 0,
               data = taiwan_real_estate)
summary(mdl_both)
```

`0-15 yaş` grubunun kesme noktası ($\approx 9.41$), `30-45 yaş` grubunundan ($\approx 7.51$) daha yüksektir — market sayısı sabit tutulduğunda en yeni evler en pahalı grup.

### B1–B2

```{r}
mdl_2cont <- lm(price_twd_msq ~ n_convenience + dist_to_mrt_m,
                data = taiwan_real_estate)
summary(mdl_2cont)

cor(taiwan_real_estate$n_convenience, taiwan_real_estate$dist_to_mrt_m)

library(car)
vif(mdl_2cont)
```

VIF $\approx 1.57$, 5'in çok altında. Bu, $-0.60$'lık orta düzey korelasyona rağmen iki değişkeni birlikte kullanmanın katsayı tahminlerini ciddi biçimde kararsızlaştırmadığı anlamına gelir.

### C1

```{r}
fish <- read.csv(here("data", "Fish.csv"))
fish <- fish[fish$Species %in% c("Bream", "Perch", "Pike", "Roach"), ]

model_no_intercept <- lm(Weight ~ Species + 0, data = fish)
summary(model_no_intercept)
```

En ağır tahmin edilen tür **Pike** ($\approx 718.7$ gram), en hafif **Roach** ($\approx 152.1$ gram).

### D1

```{r}
yeni_ev <- data.frame(n_convenience = 8,
                       house_age_years = "15 to 30")
predict(mdl_both, newdata = yeni_ev)
```

Bu tahmin, hem yaş grubunu hem de market sayısını **aynı anda** hesaba katar; Örnek 5 (yalnızca market sayısı) ve Örnek 6 (yalnızca yaş grubu) ayrı ayrı bu ikisinden birini göz ardı ediyordu. Çoklu regresyonun temel kazanımı budur: birden fazla bilgiyi tek bir tahminde birleştirmek.
