---
title: "Modül 12: Çoklu Doğrusal Regresyon"
author: "Prof. Dr. Hakan Mehmetcik"
date: "`r Sys.Date()`"
lang: tr
format:
  revealjs:
    theme: simple
    slide-number: true
    toc: true
    toc-depth: 2
    incremental: true
    code-overflow: scroll
    code-line-numbers: false
    transition: fade
    math: mathjax
editor: visual
execute:
  echo: true
  warning: false
  message: false
  cache: false
df-print: kable
knitr:
  opts_chunk:
    fig.width: 8
    fig.height: 4.2
    dpi: 110
    dev: "cairo_pdf"
---

## Öğrenme Hedefleri

Bu oturumun sonunda:

-   Birden fazla açıklayıcı değişkeni **aynı anda** modele koyabileceksiniz
-   **Paralel eğimler modeli** ile sürekli + kategorik değişkeni birlikte yorumlayabileceksiniz
-   Kategorik değişkenlerin **dummy kodlama** ile nasıl modele girdiğini açıklayabileceksiniz
-   **Çoklu doğrusallık (multicollinearity)** kavramını ve `VIF`'i yorumlayabileceksiniz
-   Tek-değişkenli ve çok-değişkenli modelleri $R^2$ ve katsayı üzerinden karşılaştırabileceksiniz

## Hatırlatma: Basit Regresyon

$$Y = \beta_0 + \beta_1 X + \epsilon$$

-   $\beta_0$: kesme noktası
-   $\beta_1$: eğim
-   $\epsilon$: artık (residual) — modelin açıklayamadığı kısım

11. modülde tek bir $X$ vardı. Bugün: **birden fazla** $X$.

## Neden Çoklu Regresyon?

Tayvan emlak verisinde iki ayrı model kurduk:

-   `price_twd_msq ~ n_convenience` → $R^2 = 0.326$
-   `price_twd_msq ~ house_age_years` → daha da düşük

Her iki değişken de fiyatla ilişkili — peki **birlikte** kullanırsak?

## Model 1: Paralel Eğimler

```{r}
#| echo: true
library(dplyr); library(ggplot2); library(here); library(fst)
taiwan_real_estate <- read_fst(here("data", "taiwan_real_estate.fst"))

mdl_both <- lm(price_twd_msq ~ n_convenience + house_age_years + 0,
               data = taiwan_real_estate)
coef(mdl_both)
```

Her yaş grubu için **ayrı kesme noktası**, ama `n_convenience`'ın eğimi **tüm gruplarda aynı**.

## Paralel Eğimler — Görsel

```{r}
#| echo: false
ggplot(taiwan_real_estate, aes(n_convenience, price_twd_msq, color = house_age_years)) +
  geom_point(alpha = 0.4) +
  geom_smooth(method = "lm", se = FALSE, formula = y ~ x) +
  labs(title = "Paralel Eğimler Modeli", x = "Market sayısı",
       y = "Fiyat (TWD/m²)", color = "Yaş grubu") +
  theme_minimal()
```

Üç doğru da **birbirine paralel** — çünkü eğim sabit tutuldu.

## Yorum

-   Yaş grubu sabitken, her ek market fiyatı ortalama **0.79 TWD/m$^2$** artırıyor
-   `0-15 yaş` grubunun kesme noktası (9.41) tek-değişkenli modeldeki (12.64) değerden düşük — çünkü o gruptaki evler zaten ortalamada daha fazla markete sahip, bu paya artık `n_convenience` sahip çıkıyor
-   Model $R^2 = 0.395$ — tek başına her iki değişkenden daha güçlü

## Model 2: İki Sürekli Değişken

```{r}
mdl_2cont <- lm(price_twd_msq ~ n_convenience + dist_to_mrt_m,
                data = taiwan_real_estate)
coef(mdl_2cont)
```

`n_convenience` katsayısı **0.36**'ya düştü (Model 1'de 0.79 idi). Neden?

## Çoklu Doğrusallık

```{r}
cor(taiwan_real_estate$n_convenience, taiwan_real_estate$dist_to_mrt_m)
```

$r \approx -0.60$: metroya yakın yerlerde daha çok market var. İki değişken **birbirinin bilgisini kısmen taşıyor**.

## VIF ile Ölçmek

```{r}
library(car)
vif(mdl_2cont)
```

-   VIF $> 5$: dikkat; VIF $> 10$: ciddi sorun
-   Burada $\approx 1.57$ → **düşük**, birlikte kullanmak güvenli

::: {.callout-tip}
Korelasyon var diye otomatik sorun demek değildir — VIF asıl ölçüttür.
:::

## Kategorik Değişkenler: Dummy Kodlama

`fish$Species` gibi bir kategorik değişken regresyona **doğrudan** giremez.

```{r}
#| eval: false
model_no_intercept <- lm(Weight ~ Species + 0, data = fish)
```

`+ 0` ile her tür için ayrı bir katsayı (sıfır kesişimli); `+ 0` olmadan bir tür referans alınır ve diğerleri **ona göre fark** olarak raporlanır.

## Paralel mi, Etkileşimli mi?

```{r}
mdl_int <- lm(price_twd_msq ~ n_convenience * house_age_years, data = taiwan_real_estate)
anova(mdl_both, mdl_int)
```

$p \approx 0.36$ — etkileşim terimleri anlamlı bir iyileşme sağlamıyor. Paralel eğimler modeli bu veri için yeterli; her zaman en karmaşık modeli kurmak gerekmez.

## Referans Kategori Yorumu

```{r}
mdl_ref <- lm(price_twd_msq ~ house_age_years, data = taiwan_real_estate)
coef(mdl_ref)
```

`15-30 yaş` katsayısı $\approx -2.76$: referans (`0-15 yaş`) grubuna göre metrekarede **2.76 TWD daha ucuz**. Makalelerde göreceğiniz format budur — sıfır kesişimli model "yanlış" değildi, yalnızca farklı bir okunuş.

## Hangi Değişken Daha Etkili?

İki farklı ölçekteki değişkeni (market sayısı vs. metre) karşılaştırmak için **standartlaştırma** (9. modül, Z-skoru):

```{r}
taiwan_std <- taiwan_real_estate |> dplyr::mutate(z_conv = scale(n_convenience), z_dist = scale(dist_to_mrt_m))
coef(lm(price_twd_msq ~ z_conv + z_dist, data = taiwan_std))
```

$\beta_{dist} \approx -2.13$, $\beta_{conv} \approx 1.07$ — standart sapma başına `dist_to_mrt_m` daha etkili.

## Özet

| Model | Açıklayıcı değişken(ler) | $R^2$ |
|---|---|---|
| Basit | `n_convenience` | 0.326 |
| Basit | `dist_to_mrt_m` | 0.454 |
| Paralel eğimler | `n_convenience` + `house_age_years` | 0.395 |
| Çoklu (2 sürekli) | `n_convenience` + `dist_to_mrt_m` | **0.497** |

Birden fazla açıklayıcı değişken, genellikle tek başınalarından daha fazla bilgi taşır — ama korelasyonlarını (VIF ile) kontrol etmeyi unutmayın.

## Sıradaki Modül

13. modülde: **lojistik regresyon** ve dönem geneli tekrar — bağımlı değişken kategorik (0/1) olduğunda doğrusal regresyon neden yetersiz kalır, `glm()` ile nasıl devam edilir?
