---
title: "Modül 14: Çoklu ve Sıralı Lojistik Regresyon"
author: "Prof. Dr. Hakan Mehmetcik"
date: "`r Sys.Date()`"
lang: tr
format: pdf
editor: visual
execute:
  echo: true
  warning: true
  message: false
  cache: false
df-print: kable
knitr:
  opts_chunk:
    dev: "cairo_pdf"
---

::: {.callout-note}
## Bu modül 11. oturumda, 13. modülle birlikte işlenir

Bu modül, 13. modülde öğrendiğiniz ikili lojistik regresyonu iki yönde genişletir: bağımlı değişkenin ikiden fazla, sıralı olmayan (nominal) kategorisi varsa **çoklu lojistik regresyon**, sıralı kategorisi varsa **sıralı lojistik regresyon**. İzlencenin 11. oturumu (`13_modul/`, `14_modul/`) bu iki konuyu birlikte kapsar.
:::

# Neden Bu Genişleme Gerekli?

13. modülde bağımlı değişkenimiz hep **ikili** (0/1, "Evet"/"Hayır" oyu) idi. Ama aynı veri setinde en az iki değişken bu kalıba sığmıyordu:

- **`pid1`** (parti bağlılığı): üç kategorili — Conservative, Labour, SNP. 13. modülde bu değişkeni yalnızca **bağımsız** değişken olarak kullandık; hiç sormadık: "peki birinin hangi partiye bağlı olduğunu neyin belirlediği" sorusuna nasıl bir model kurarız? Bağımlı değişken burada ikiden fazla, aralarında doğal bir sıralama **olmayan** (nominal) kategoriler taşıyor.
- **`trust`** (hükümete güven): dört kademeli bir ölçek. Bunu da 13. modülde sürekli bir sayısal değişken gibi kullandık. Ama aslında bu bir **sıralı (ordinal)** kategorik değişkendir — 1 ile 2 arasındaki "mesafe" ile 3 ile 4 arasındaki mesafenin eşit olduğunu varsaymak riskli olabilir.

Bu iki durum, ikili lojistik regresyonun iki doğal uzantısını gerektirir: bağımlı değişken **nominal çok kategorili** ise **çoklu (multinomial) lojistik regresyon**; bağımlı değişken **sıralı çok kategorili** ise **sıralı (ordinal) lojistik regresyon**.

## Veri Hazırlığı

Aynı veri setini, 13. modüldeki aynı temizleme adımlarıyla yeniden kuruyoruz (ayrıntılı gerekçeler için 13. modüle bakınız); ek olarak `trust`'ı sıralı bir faktöre çeviriyoruz.

```{r}
library(haven)
library(here)
library(tidyverse)
library(nnet)
library(MASS)
library(broom)

scottish <- read_dta(here("data", "scottish.dta"))

scottish <- scottish %>%
  mutate(pid       = as_factor(Party_Labels, levels = "labels"),
         trust     = as.numeric(fct_rev(as_factor(GovTrust_NoNa))),
         age       = na_if(na_if(rage, 98), 99),
         edu1      = na_if(HEdQual2_NoNa, 7),
         sex_erkek = if_else(as_factor(rsex) == "Male", 1, 0)) |>
  mutate(pid1 = recode_factor(pid,
          "1. Conservative" = "1. Conservative",
          "2. Labour" = "2. Labour",
          "4. SNP" = "3. SNP",
          .default = NA_character_))

scottish_clean <- scottish %>%
  mutate(across(where(is.numeric), ~ ifelse(is.na(.), median(., na.rm = TRUE), .))) %>%
  mutate(trust_ordfac = factor(trust, levels = sort(unique(trust)), ordered = TRUE))

levels(scottish_clean$trust_ordfac)
```

::: {.callout-note}
## `trust_ordfac` neden ayrı bir değişken?

`trust`'ı doğrudan `factor(trust, ordered = TRUE)` ile çevirmek yerine `sort(unique(trust))`'tan gelen seviyeleri açıkça veriyoruz; böylece medyanla doldurma sonrası ortaya çıkabilecek ondalıklı bir medyan değeri (ör. `2.5`) sessizce ayrı bir seviye olarak eklenmiş olsa bile seviyeler her zaman **veride gerçekten var olan** değerlerden, sıralı biçimde oluşur.
:::

# Çoklu Lojistik Regresyon (Multinomial Logistic Regression)

## Mantık: Referans Kategoriye Karşı K-1 Denklem

Bağımlı değişkenin $K$ kategorisi olduğunda (burada $K=3$: Conservative, Labour, SNP), çoklu lojistik regresyon **tek bir denklem değil**, referans kategoriye (varsayılan olarak ilk seviye, burada "1. Conservative") karşı $K-1$ log-odds denklemi kurar:

$$\log\left(\frac{P(Y = \text{Labour})}{P(Y = \text{Conservative})}\right) = \beta_{0}^{(L)} + \beta_{1}^{(L)} X_1 + \dots$$

$$\log\left(\frac{P(Y = \text{SNP})}{P(Y = \text{Conservative})}\right) = \beta_{0}^{(S)} + \beta_{1}^{(S)} X_1 + \dots$$

Her katsayı grubu, o kategoriye ait bireyin **referans kategoriye kıyasla** log-odds'unu bağımsız değişkenlerle ilişkilendirir. $e^{\beta}$ burada **odds oranı** değil, **göreli risk oranı (relative risk ratio, RRR)** olarak adlandırılır — yorumu aynıdır (bir birimlik $X$ artışının, referansa kıyasla o kategoride olma odds'unu kaç katına çıkardığı), yalnızca ismi farklıdır.

## R'da Sözdizimi

```r
library(nnet)
model <- multinom(y ~ x1 + x2, data = veri, trace = FALSE)
```

`glm()`'den farkı: `family` argümanı yoktur; `nnet` paketinden gelen ayrı bir fonksiyondur. `trace = FALSE`, iterasyon çıktısının konsolu doldurmasını engeller.

## Örnek: Parti Bağlılığını Ne Belirliyor?

**Bağımlı değişken:** `pid1` (Conservative / Labour / SNP)\
**Bağımsız değişkenler:** `ScotID_NoNa` (İskoç kimliği algısı, 1-7), `age`, `sex_erkek`, `libauth`

```{r}
model_multi <- multinom(pid1 ~ ScotID_NoNa + age + sex_erkek + libauth,
                         data = scottish_clean, trace = FALSE)

summary(model_multi)
```

`summary()` çıktısı iki matris verir: **Coefficients** (her satır bir karşılaştırma: "2. Labour" ve "3. SNP", her ikisi de "1. Conservative"ye karşı) ve **Std. Errors**. Dikkat: `glm()`'in aksine burada **p-değeri doğrudan verilmez** — kendimiz hesaplamamız gerekir:

```{r}
z_degerleri <- summary(model_multi)$coefficients / summary(model_multi)$standard.errors
p_degerleri <- (1 - pnorm(abs(z_degerleri))) * 2
round(p_degerleri, 4)
```

Daha okunaklı bir alternatif, `broom::tidy()`'nin göreli risk oranlarını ve güven aralıklarını tek bir tabloda vermesidir:

```{r}
tidy(model_multi, conf.int = TRUE, exponentiate = TRUE) %>%
  dplyr::select(y.level, term, estimate, p.value, conf.low, conf.high)
```

### Yorum

- **`ScotID_NoNa`, "3. SNP" satırında:** Katsayı pozitif ve anlamlıysa, İskoç kimliğini daha güçlü hisseden bireylerin, Conservative yerine SNP'ye bağlı olma göreli riski (RRR $= e^{\beta}$) artar. Bu, İskoç milliyetçiliği ile SNP bağlılığı arasındaki beklenen ilişkiyle **tutarlıdır** — modelin yüzeysel bir "mantık kontrolü" olarak okunabilir.
- **`age`, `sex_erkek`, `libauth`:** Her biri aynı mantıkla, **yalnızca kendi satırındaki referans karşılaştırması için** yorumlanır. "3. SNP" satırındaki `age` katsayısı, "2. Labour" satırındaki `age` katsayısıyla **karıştırılmamalıdır** — ikisi farklı karşılaştırmalardır (SNP-vs-Conservative, Labour-vs-Conservative), ortak bir "yaşın etkisi" diye tek bir sayı yoktur.

::: {.callout-warning}
## En sık yapılan hata: RRR'yi olasılık sanmak

$RRR = 3$ demek, "o kategoride olma **olasılığı** üç kat" demek **değildir**. Demek istediği: o kategoride olmanın **referans kategoriye göre göreli odds'u** üç kattır. Üç kategoriden fazlası olduğunda mutlak olasılıklar için `predict(model, type = "probs")` kullanılmalıdır.
:::

```{r}
# Örnek bir bireyin her kategoriye ait tahmini olasılıkları
yeni_kisi <- data.frame(ScotID_NoNa = 6, age = 35, sex_erkek = 1, libauth = 2)
predict(model_multi, newdata = yeni_kisi, type = "probs")
```

## İleri Düzey: Marjinal Etkileri Görselleştirmek

Tek bir bireyin olasılıklarını hesaplamak faydalıdır, ama araştırma pratiğinde asıl aranan genellikle şudur: bir değişken (ör. `age`) **tüm değer aralığında** değişirken, her kategorinin olasılığı nasıl değişiyor? Bunu RRR tablosundan zihinsel olarak çıkarmak, kategoriler üçten fazla olduğunda pratikte imkansızlaşır. `ggeffects` paketi bu tahmini bir çizgi grafiğine döker:

```r
# install.packages("ggeffects")
library(ggeffects)

# Yaşın parti tercihi (Conservative/Labour/SNP) üzerindeki
# tahmini olasılıklara etkisini görselleştirme
etki_grafigi <- ggpredict(model_multi, terms = "age")
plot(etki_grafigi) +
  labs(title = "Yaşın Parti Tercihi Üzerindeki Tahmini Olasılıkları",
       x = "Yaş", y = "Tahmini Olasılık") +
  theme_minimal()
```

Bu grafik, yaş arttıkça Conservative olma olasılığının nasıl yükseldiğini, SNP olasılığının nasıl düştüğünü aynı anda üç renkli çizgiyle gösterir — RRR tablosunun sayısal soyutluğundan çok daha sezgiseldir. `ggeffects`, temel paket kurulumunun bir parçası değildir; kullanmak isterseniz `install.packages("ggeffects")` ile ayrıca kurmanız gerekir.

# Sıralı Lojistik Regresyon (Ordinal / Orantılı Odds Modeli)

## Mantık: Kümülatif Logit

Bağımlı değişkenin kategorileri **sıralı** ise (burada `trust_ordfac`: düşükten yükseğe güven), kategorileri gelişigüzel bir referansa karşı değil, **kümülatif** olarak modelleriz: "$j$. kategori veya altında olma" olasılığının log-odds'u.

$$\log\left(\frac{P(Y \le j)}{P(Y > j)}\right) = \zeta_j - (\beta_1 X_1 + \beta_2 X_2 + \dots), \quad j = 1, \dots, K-1$$

Burada $\zeta_j$ her eşik (cutpoint) için ayrı bir sabittir, ama $\beta$ katsayıları **tüm eşikler için aynıdır** — buna **orantılı odds varsayımı (proportional odds assumption)** denir: bir bağımsız değişkenin etkisinin, ölçeğin neresinde olursanız olun aynı olduğu varsayılır.

## R'da Sözdizimi

```r
library(MASS)
model <- polr(y ~ x1 + x2, data = veri, Hess = TRUE)
```

`Hess = TRUE`, standart hataların hesaplanabilmesi için Hessian matrisinin saklanmasını sağlar; unutulursa `summary()` standart hata veremez.

## Örnek: Güveni Ne Belirliyor?

**Bağımlı değişken:** `trust_ordfac` (düşükten yükseğe sıralı güven)\
**Bağımsız değişkenler:** `pid1` (parti bağlılığı), `age`, `sex_erkek`

```{r}
model_ord <- polr(trust_ordfac ~ pid1 + age + sex_erkek,
                   data = scottish_clean, Hess = TRUE)

summary(model_ord)
```

`glm()`'de olduğu gibi burada da **p-değeri doğrudan verilmez**; `t value` sütunundan kendimiz hesaplarız (büyük örneklemde $t$ dağılımı standart normale yaklaşır):

```{r}
katsayi_ozet <- coef(summary(model_ord))
p_deger <- (1 - pnorm(abs(katsayi_ozet[, "t value"]))) * 2
cbind(katsayi_ozet, "p değeri" = round(p_deger, 4))
```

Odds oranları (yalnızca eşik/`zeta` değerleri değil, açıklayıcı değişken katsayıları için):

```{r}
exp(coef(model_ord))
```

### Yorum

- **`pid1` (Labour ve SNP, Conservative'e göre):** Odds oranı $1$'den büyükse, o partiye bağlı bireylerin güven ölçeğinde **daha yüksek bir kademede** olma odds'u, Conservative'e bağlı bireylere göre daha fazladır (ya da tam tersi, işarete bağlı olarak).
- **Yorum yönü, 13. modüldeki ikili lojistik regresyondan farklıdır:** burada "1 kademe daha yükseğe geçme odds'u" yorumlanır, "Evet/Hayır" gibi tek bir olay değil.

::: {.callout-warning}
## Dikkat: `polr()`'un işaret kuralı diğer yazılımlarla ters düşebilir

Yukarıdaki formülde $\eta = \beta_1 X_1 + \dots$ **çıkarılıyor** ($\zeta_j - \eta$). Bunun sonucu: `polr()`'da bir katsayı **pozitif** çıktığında, o değişkendeki artış bireyi sıralı ölçekte **DAHA YUKARIYA** (burada: daha yüksek güvene) iter; **negatif** çıktığında **DAHA AŞAĞIYA** çeker. Bu, yukarıdaki `pid1` yorumuyla tutarlıdır.

Bunu özellikle vurguluyoruz çünkü Stata'nın `ologit`'i ve R'ın `ordinal::clm()` paketi modeli **toplama** ($\zeta_j + \eta$) ile kurar — o yazılımlarda pozitif bir katsayı **ters yönde** okunur. Bu ders notu içinde tutarlı kalmak yeterlidir, ama Stata'dan gelen ya da `ordinal` paketiyle karşılaştırma yapan biri `polr()` çıktısını gördüğünde işaretin ters olduğunu düşünüp yanlışlıkla "düzeltmeye" kalkışabilir — kalkışmamalıdır, ikisi de doğrudur, yalnızca kuruluş kuralı farklıdır.
:::

::: {.callout-note}
## Orantılı odds varsayımı her zaman kontrol edilmelidir

`polr()` bu varsayımı **test etmez**, yalnızca **kabul eder**. Varsayımın gerçekten tutup tutmadığını sınamak için `brant` paketi kullanılır:

```r
# install.packages("brant")
library(brant)
brant(model_ord)
# Yorum: p-değerleri 0.05'ten büyükse varsayım sağlanmıştır
# (katsayılar tüm eşikler için sabittir); küçükse model güvenilirliği tartışmalıdır.
```

Bu paket temel kurulumun bir parçası değildir. Sıralı lojistik regresyon hakemli bir dergide raporlanmadan önce bu testin çalıştırılması **beklenen bir adımdır** — aksi hâlde katsayıların "tüm eşikler için sabit" yorumunun geçerliliği belirsiz kalır.
:::

## Modern Araştırma Pratiği: `gtsummary` ile Otomatik Tablo

Yukarıda p-değerini elle ($z$ veya $t$ istatistiğinden `pnorm()` ile) hesapladık — bu hesabın **mantığını** kavramak önemlidir. Ama gerçek araştırma pratiğinde kimse bu tabloyu elle kurmaz; 4. modülde tanıdığınız `gtsummary` paketi, hem `multinom` hem `polr` nesnelerini doğrudan okuyup yayına hazır bir tablo üretir:

```{r}
library(gtsummary)

tbl_regression(model_multi, exponentiate = TRUE)
```

```{r}
tbl_regression(model_ord, exponentiate = TRUE)
```

Bu tablolar odds oranlarını (ya da RRR'yi), güven aralıklarını ve yıldızlanmış p-değerlerini tek seferde, APA formatına yakın bir biçimde verir. **Elle hesabı öğrenmeniz gerekiyordu** — mantığı görmeden bir aracı kör kullanmak riskli olur — **ama sahada bu aracı kullanacaksınız.**

# Üç Modelin Karşılaştırması

| Bağımlı değişkenin türü | Yöntem | R fonksiyonu | Katsayının anlamı |
|---|---|---|---|
| İkili (0/1) | Lojistik regresyon | `glm(family = binomial)` | Odds oranı |
| Nominal, 3+ kategori | Çoklu lojistik regresyon | `nnet::multinom()` | Göreli risk oranı (referansa karşı) |
| Sıralı, 3+ kategori | Sıralı lojistik regresyon | `MASS::polr()` | Odds oranı (tüm eşikler için sabit varsayılır) |

Üçü de aynı ailenin (genelleştirilmiş doğrusal model) üyesidir; fark, bağımlı değişkenin ölçek türüne göre olasılığın nasıl parçalandığıdır.

# Dönem Notu

Bu modül, dönemin **son yeni konusudur** (bkz. 13. modül) — 11. oturumda ikili lojistik regresyonla birlikte işlenir ve final sınavının kapsamına girer. Sınava hazırlanırken 13. modüldeki alışkanlığı burada da uygulayın: karşınıza bir model çıktısı geldiğinde önce bağımlı değişkenin türüne (ikili / nominal çok kategorili / sıralı çok kategorili) bakın, sonra o türün yorumlama kalıbını uygulayın.
