---
title: "Modül 14 — Rehberli Laboratuvar"
subtitle: "Çoklu ve Sıralı Lojistik Regresyon"
author: "Prof. Dr. Hakan Mehmetcik"
date: "`r Sys.Date()`"
lang: tr
format: pdf
editor: visual
execute:
  echo: true
  warning: true
  message: false
  cache: false
df-print: kable
knitr:
  opts_chunk:
    dev: "cairo_pdf"
---

## Bu Belge Nedir?

Bu bir **sınav provası değildir**; ders saatinde birlikte, bilgisayar başında yapılacak bir uygulama defteridir. Notlandırılmaz.

`____` gördüğünüz yerleri siz dolduracaksınız. Çözümler belgenin sonundadır.

------------------------------------------------------------------------

## Hazırlık — Veri

```{r}
library(haven); library(here); library(tidyverse); library(nnet); library(MASS); library(broom)

scottish <- read_dta(here("data", "scottish.dta"))

scottish <- scottish %>%
  mutate(pid       = as_factor(Party_Labels, levels = "labels"),
         trust     = as.numeric(fct_rev(as_factor(GovTrust_NoNa))),
         age       = na_if(na_if(rage, 98), 99),
         sex_erkek = if_else(as_factor(rsex) == "Male", 1, 0)) |>
  mutate(pid1 = recode_factor(pid,
          "1. Conservative" = "1. Conservative",
          "2. Labour" = "2. Labour",
          "4. SNP" = "3. SNP",
          .default = NA_character_))

scottish_clean <- scottish %>%
  mutate(across(where(is.numeric), ~ ifelse(is.na(.), median(., na.rm = TRUE), .))) %>%
  mutate(trust_ordfac = factor(trust, levels = sort(unique(trust)), ordered = TRUE))
```

------------------------------------------------------------------------

## Bölüm A — Çoklu Lojistik Regresyon Kurmak

`pid1`'i (Conservative/Labour/SNP) `ScotID_NoNa` ve `libauth` ile modelleyin.

```{r}
#| eval: false
model_multi <- ____(pid1 ~ ScotID_NoNa + libauth,
                     data = scottish_clean, trace = FALSE)
summary(model_multi)
```

**Yorumunuz:** `summary()` çıktısında kaç satır katsayı görüyorsunuz? Bu sayı, kategorilerin sayısıyla (3) nasıl ilişkili?

## Bölüm B — p-değeri Hesaplamak

`multinom()` p-değerini otomatik vermez.

```{r}
#| eval: false
z <- summary(model_multi)$coefficients / summary(model_multi)$____
p <- (1 - pnorm(abs(z))) * ____
round(p, 4)
```

**Yorumunuz:** Formüldeki `2` çarpanı neden var (ipucu: tek yönlü mü iki yönlü mü bir test yapıyoruz)?

## Bölüm C — Göreli Risk Oranı ve Tahmin

```{r}
#| eval: false
# Göreli risk oranları
exp(coef(____))

# Bir bireyin her kategoriye ait tahmini olasılıkları
yeni_kisi <- data.frame(ScotID_NoNa = 4, libauth = 3)
predict(model_multi, newdata = yeni_kisi, type = "____")
```

**Yorumunuz:** `type = "probs"` çıktısındaki üç sayının toplamı ne olmalı? Bu, `type = "class"` ile alacağınız çıktıdan nasıl farklı olurdu?

------------------------------------------------------------------------

## Bölüm D — Sıralı Lojistik Regresyon Kurmak

`trust_ordfac`'ı `pid1` ve `age` ile modelleyin.

```{r}
#| eval: false
model_ord <- polr(____ ~ pid1 + age, data = scottish_clean, Hess = ____)
summary(model_ord)
```

**Yorumunuz:** `Hess = TRUE` unutulsaydı ne olurdu?

## Bölüm E — Ordinal Modelde p-değeri ve Odds Oranı

```{r}
#| eval: false
katsayi_ozet <- coef(summary(model_ord))
p_deger <- (1 - pnorm(abs(katsayi_ozet[, "____"]))) * 2
cbind(katsayi_ozet, "p değeri" = round(p_deger, 4))

exp(coef(____))
```

**Yorumunuz:** `polr()`'un orantılı odds varsayımı ne anlama gelir? Bu varsayım neden **test edilmeden** kabul edilmiş oluyor?

------------------------------------------------------------------------

## Çözümler

### A1

```{r}
model_multi <- multinom(pid1 ~ ScotID_NoNa + libauth,
                         data = scottish_clean, trace = FALSE)
summary(model_multi)
```

İki satır katsayı görülür ("2. Labour" ve "3. SNP"), çünkü çoklu lojistik regresyon $K-1$ (burada $3-1=2$) ayrı denklem kurar — her biri referans kategoriye ("1. Conservative") karşı.

### B1

```{r}
z <- summary(model_multi)$coefficients / summary(model_multi)$standard.errors
p <- (1 - pnorm(abs(z))) * 2
round(p, 4)
```

`2` çarpanı, testin **iki yönlü (two-tailed)** olmasından gelir: katsayının sıfırdan hem pozitif hem negatif yönde sapabileceğini varsayarız, bu yüzden $z$'nin mutlak değerinin sağındaki alanı iki katına çıkarırız.

### C1

```{r}
exp(coef(model_multi))

yeni_kisi <- data.frame(ScotID_NoNa = 4, libauth = 3)
predict(model_multi, newdata = yeni_kisi, type = "probs")
```

`type = "probs"` çıktısındaki üç olasılık toplamı **1** olmalıdır (birey mutlaka üç kategoriden birindedir). `type = "class"` ise bu üç olasılıktan en yükseğine karşılık gelen **tek bir kategori etiketi** döndürür — ayrıntıyı (olasılık dağılımını) kaybeder.

### D1

```{r}
model_ord <- polr(trust_ordfac ~ pid1 + age, data = scottish_clean, Hess = TRUE)
summary(model_ord)
```

`Hess = TRUE` unutulsaydı, `polr()` Hessian matrisini saklamazdı ve `summary()` standart hataları (dolayısıyla p-değerlerini) **hesaplayamazdı**.

### E1

```{r}
katsayi_ozet <- coef(summary(model_ord))
p_deger <- (1 - pnorm(abs(katsayi_ozet[, "t value"]))) * 2
cbind(katsayi_ozet, "p değeri" = round(p_deger, 4))

exp(coef(model_ord))
```

Orantılı odds varsayımı, her bağımsız değişkenin katsayısının **tüm eşikler için aynı** olduğunu varsayar (ör. "1'den 2'ye geçme" ile "3'ten 4'e geçme" odds'u üzerindeki etkisinin eşit olduğu). `polr()` bu varsayımı **doğrudan modele gömer**, sınamaz — sınamak için ayrı bir test (Brant testi) gerekir.
