---
title: "Modül 01 — Rehberli Laboratuvar"
subtitle: "R ve RStudio'ya İlk Adımlar"
author: "Prof. Dr. Hakan Mehmetcik"
date: "`r Sys.Date()`"
lang: tr
format: pdf
editor: visual
execute:
  echo: true
  warning: true
  message: false
  cache: false
df-print: kable
---

## Bu Belge Nedir?

Bu bir **sınav provası değildir**; ders saatinde birlikte, bilgisayar
başında yapılacak bir uygulama defteridir. Notlandırılmaz.

Bu, R ile ilk temasınız. Amaç kusursuz kod yazmak değil, **hata almaya
alışmaktır** — deneyimli kullanıcılar da her gün hata alır.

Belge iki bölümden oluşur:

-   **Görevler** (Bölüm A–E): her görevde ne yapmanız gerektiği yazılıdır
    ve altında **eksik bırakılmış** bir kod iskeleti vardır. Bu kodlar
    render sırasında çalıştırılmaz — sizin RStudio'da elle tamamlamanız
    içindir.
-   **Çözümler** (belgenin sonu): tüm görevlerin çalışan hâli. Önce
    kendiniz deneyin, tıkandığınızda bakın.

::: callout-tip
## Nasıl çalışılır

Kod öbeğinin sağ üstündeki yeşil ▶ düğmesi o öbeği çalıştırır. Sonucu
**Console** panelinde değil, öbeğin hemen altında göreceksiniz. Hata
aldığınızda paniklemeyin: R'ın mesajını okuyun, çoğu zaman hangi
satırda ne beklediğini açıkça söyler.
:::

------------------------------------------------------------------------

# Bölüm A — RStudio'da İlk Adımlar

## Görev A1 — Dört paneli bulun

RStudio'yu açın ve şu dört paneli ekranda bulun: **Source**,
**Console**, **Environment**, **Plots/Files/Help**. Her birine bir
kez tıklayın.

Konsola şunu yazıp Enter'a basın (script'e değil, doğrudan konsola):

``` r
2 + 2
```

**Soru:** Bu satır Environment panelinde bir nesne oluşturdu mu? Neden?

## Görev A2 — Konsol mu, script mi?

Aşağıdaki öbeği çalıştırın:

```{r}
il_adi <- c("İstanbul", "Ankara", "İzmir")
nufus  <- c(15840900, 5747325, 4462056)
names(nufus) <- il_adi
nufus
```

Şimdi **Environment** paneline bakın. `il_adi` ve `nufus` nesnelerini
görüyor musunuz?

::: callout-important
Konsola yazdığınız kod da çalışır, ama **kalıcı değildir** — RStudio
kapandığında kaybolur. Script (`.R`) veya Quarto (`.qmd`) dosyasına
yazdığınız kod ise saklanır ve tekrar çalıştırılabilir. Bu ders boyunca
hep script mantığıyla çalışacağız.
:::

------------------------------------------------------------------------

# Bölüm B — Aritmetik Operatörler

## Görev B1 — Dört işlem

Aşağıdaki beş boşluğu, sırasıyla toplama, çıkarma, çarpma, bölme ve üs
alma işlemleriyle doldurun.

```{r}
#| eval: false
a <- 17
b <- 4

a ____ b   # toplama, sonuç 21 olmalı
a ____ b   # çıkarma, sonuç 13 olmalı
a ____ b   # çarpma, sonuç 68 olmalı
a ____ b   # bölme, sonuç 4.25 olmalı
a ____ 2   # üs alma, sonuç 289 olmalı
```

## Görev B2 — Modülüs ve tam bölme

`17 %% 4` ile `17 %/% 4` arasındaki farkı önce tahmin edin, sonra
çalıştırıp doğrulayın.

```{r}
#| eval: false
17 %% 4    # tahmininiz: ____
17 %/% 4   # tahmininiz: ____
```

::: callout-tip
`%%` kalanı, `%/%` bölümün tam sayı kısmını verir. `17 = 4 * 4 + 1`
olduğuna göre ikisinin de sonucunu tahmin edebilirsiniz.
:::

------------------------------------------------------------------------

# Bölüm C — Karşılaştırma ve Mantıksal Operatörler

## Görev C1 — Karşılaştırma operatörleri

Her satırın sonucunu **çalıştırmadan önce** tahmin edin, sonra
çalıştırıp kontrol edin.

```{r}
#| eval: false
10 == 10    # tahmin: ____
10 != 10    # tahmin: ____
7 > 12      # tahmin: ____
7 <= 7      # tahmin: ____
```

## Görev C2 — `&` ile `&&` farkı

Aşağıdaki iki satırı çalıştırın. Sonuçların **uzunluğu** farklıdır.
Neden?

```{r}
#| eval: false
c(TRUE, FALSE) & c(TRUE, TRUE)
c(TRUE, FALSE) && c(TRUE, TRUE)
```

::: callout-note
`&` her elemanı tek tek karşılaştırır (vektör verir); `&&` yalnızca
**ilk** elemanları karşılaştırır (tek bir değer verir). İkinci sürüm
R'ın yeni sürümlerinde birden fazla elemanlı bir vektörle
kullanıldığında hata verir.
:::

## Görev C3 — Kendi koşulunuzu yazın

`yas` adlı bir değişken tanımlayın ve bu değişkenin 18'den büyük veya
eşit olup olmadığını kontrol eden bir karşılaştırma yazın.

```{r}
#| eval: false
yas <- ____
yas ____ 18
```

------------------------------------------------------------------------

# Bölüm D — Diziler ve Üyelik

## Görev D1 — Kolon ve `seq()`

Aşağıdaki iki satırın **aynı sonucu** üretip üretmediğini kontrol edin.

```{r}
#| eval: false
1:10
seq(1, 10, by = ____)
```

Şimdi 0'dan 20'ye, ikişer ikişer artan bir dizi üretin.

```{r}
#| eval: false
seq(____, ____, by = ____)
```

## Görev D2 — `rep()` ile tekrar

`c(1, 2, 3)` vektörünü üç kez art arda tekrarlayan bir kod yazın.
Sonra aynı vektörün her elemanını üç kez tekrarlayan (1 1 1 2 2 2 3 3
3) bir kod yazın. İkinci görev için `?rep` yardım sayfasına bakın.

```{r}
#| eval: false
rep(c(1, 2, 3), times = ____)
rep(c(1, 2, 3), each  = ____)
```

## Görev D3 — `%in%` ile üyelik sorgusu

Aşağıdaki vektörde `7` ve `15` sayılarının bulunup bulunmadığını
`%in%` operatörüyle sorgulayın.

```{r}
#| eval: false
sayilar <- c(2, 4, 7, 9, 11, 13)
7  ____ sayilar
15 ____ sayilar
```

------------------------------------------------------------------------

# Bölüm E — Hata Mesajlarını Okumak ve Yardım Almak

## Görev E1 — Kasıtlı hata

Aşağıdaki satırı **olduğu gibi**, `#` işaretini kaldırarak çalıştırın.
Aldığınız hata mesajını tam olarak okuyun.

```{r}
#| eval: false
# 3 x 5
```

**Soru:** Hata mesajı size hangi kelimeyle "bir şey beklenmiyordu"
diyor? Doğrusu ne olmalıydı?

## Görev E2 — Büyük/küçük harf duyarlılığı

Aşağıdaki öbek kasıtlı olarak hata verecek şekilde bırakılmıştır
(`error: true` sayesinde render işlemi düşmeyecek). Hatayı okuyun,
sonra altındaki doğru satırı tamamlayın.

```{r}
#| error: true
Mean(c(4, 8, 15, 16, 23))
```

```{r}
#| eval: false
____(c(4, 8, 15, 16, 23))
```

## Görev E3 — Yardım sayfası okumak

`?median` yazıp yardım sayfasını açın. Sayfadaki **Arguments**
bölümüne bakarak `na.rm` argümanının ne işe yaradığını bir cümleyle
yazın.

```{r}
#| eval: false
?median
```

**Cevabınız:** ****\_\_\_\_****

------------------------------------------------------------------------

# Çözümler

Aşağıdaki kod çalıştırılır; çıktıları görmek için render edilmiş PDF'e
bakabilir ya da satırları RStudio'da kendiniz çalıştırabilirsiniz.

### B1 — Dört işlem

```{r}
#| label: b1
a <- 17
b <- 4

a + b   # 21
a - b   # 13
a * b   # 68
a / b   # 4.25
a ^ 2   # 289
```

### B2 — Modülüs ve tam bölme

```{r}
#| label: b2
17 %% 4    # 1  — kalan
17 %/% 4   # 4  — bölümün tam sayı kısmı
```

`17 = 4 × 4 + 1` olduğundan tam bölüm 4, kalan 1'dir.

### C1 — Karşılaştırma operatörleri

```{r}
#| label: c1
10 == 10    # TRUE
10 != 10    # FALSE
7 > 12      # FALSE
7 <= 7      # TRUE  — eşitlik de kabul edilir
```

### C2 — `&` ile `&&`

```{r}
#| label: c2
c(TRUE, FALSE) & c(TRUE, TRUE)    # TRUE FALSE — elemanları tek tek karşılaştırır
c(TRUE, FALSE) && c(TRUE, TRUE)   # TRUE — yalnızca ilk elemanları karşılaştırır
```

`&&` çok elemanlı vektörlerle kullanıldığında R'ın güncel sürümlerinde
hata verir; koşullu ifadelerde (`if` içinde) tek bir mantıksal değer
beklendiğinde tercih edilir.

### C3 — Kendi koşulunuz

```{r}
#| label: c3
yas <- 21
yas >= 18   # TRUE
```

### D1 — Kolon ve `seq()`

```{r}
#| label: d1
1:10
seq(1, 10, by = 1)          # 1:10 ile aynı sonucu üretir

seq(0, 20, by = 2)
```

### D2 — `rep()`

```{r}
#| label: d2
rep(c(1, 2, 3), times = 3)   # 1 2 3 1 2 3 1 2 3
rep(c(1, 2, 3), each  = 3)   # 1 1 1 2 2 2 3 3 3
```

`times`, tüm vektörü tekrarlar; `each`, her elemanı kendi içinde
tekrarlar.

### D3 — `%in%`

```{r}
#| label: d3
sayilar <- c(2, 4, 7, 9, 11, 13)
7  %in% sayilar    # TRUE
15 %in% sayilar    # FALSE
```

### E1 — Kasıtlı hata

```{r}
#| error: true
3 x 5
```

Hata mesajı `unexpected symbol` der — R, `3` ile `x` arasında geçerli
bir işlem bulamaz çünkü çarpma işareti `x` değil `*`'dır. Doğrusu:

```{r}
3 * 5
```

### E2 — Büyük/küçük harf duyarlılığı

Hata: `could not find function "Mean"`. R'da fonksiyon adları
**büyük/küçük harfe duyarlıdır**; `mean()` vardır, `Mean()` yoktur.

```{r}
mean(c(4, 8, 15, 16, 23))
```

### E3 — Yardım sayfası

```{r}
#| eval: false
?median
```

`na.rm`, veri içindeki eksik (`NA`) değerlerin hesaplamadan **çıkarılıp
çıkarılmayacağını** kontrol eder; varsayılan `FALSE`'dur, yani eksik
değer varsa sonuç `NA` olur. Bu argümanı `mean()` fonksiyonunda da
göreceksiniz — bu derste sık karşılaşacağınız bir kalıptır.
