---
title: "Modül 15: Quarto ile Raporlama"
author: "Prof. Dr. Hakan Mehmetcik"
date: "`r Sys.Date()`"
lang: tr
format:
  revealjs:
    theme: simple
    slide-number: true
    toc: true
    toc-depth: 2
    incremental: true
    code-overflow: scroll
    code-line-numbers: false
    transition: fade
    math: mathjax
editor: visual
execute:
  echo: true
  warning: false
  message: false
  cache: false
df-print: kable
---

```{r}
#| include: false
library(dplyr)
library(gapminder)

avrupa2007 <- gapminder |>
  filter(year == 2007, continent == "Europe") |>
  select(ulke = country, yasam = lifeExp, gsyih = gdpPercap)
```

## Öğrenme Hedefleri

Bu oturumun sonunda:

-   Bir Quarto belgesinin üç parçasını (YAML, kod öbeği, metin) ayırt edebileceksiniz
-   Kod öbeği seçenekleriyle **neyin görüneceğini** kontrol edebileceksiniz
-   Satır içi kodla sayıları metne gömebileceksiniz
-   Şekil ve tablolara **otomatik numara** verip metinden atıf yapabileceksiniz
-   Belgenizi PDF'e render edip hatalarını okuyabileceksiniz

## Analiz bitti. Şimdi ne olacak?

Beş oturumdur veriyi okuyor, temizliyor, çiziyoruz.

Ama bir analiz, **anlatılmadığı sürece** kimseye bir şey söylemez.

. . .

Klasik yol: R'da grafiği üret → PNG olarak kaydet → Word'e yapıştır → sayıyı elle yaz.

. . .

Veri değişince bu zincirin **tamamı** yeniden yapılır. Genellikle de bir yeri unutulur.

## Quarto'nun vaadi

Kod, sonuç ve anlatı **tek dosyada**. Veri değişirse belge yeniden render edilir, hepsi güncellenir.

Üç ayrı okuyucu için tasarlanmıştır:

-   **Karar verici** — kodu değil sonucu görmek ister
-   **Meslektaş** (ve gelecekteki siz) — sonuca nasıl varıldığını görmek ister
-   **Laboratuvar defteri** — ne yaptığınızın kaydı

## Bir Quarto belgesinin anatomisi

Üç içerik türü:

1.  `---` ile çevrili **YAML başlığı** — belgenin künyesi ve biçimi
2.  ```` ``` ```` ile çevrili **kod öbekleri**
3.  Aradaki **metin** — markdown ile biçimlendirilmiş

. . .

Bu üçünün sırası serbesttir; YAML hariç, o daima en başta olmalıdır.

## YAML başlığı

``` yaml
---
title: "Türkiye'de Seçmen Davranışı"
author: "Adınız Soyadınız"
date: today
lang: tr
format: pdf
---
```

. . .

`lang: tr` unutulursa Quarto "Figure 1" yazar, "Şekil 1" değil.

## Markdown: bilmeniz gereken kadarı

| Yazdığınız | Görünen |
|------------------------------------|------------------------------------|
| `*eğik*` | *eğik* |
| `**kalın**` | **kalın** |
| `` `kod` `` | `kod` |
| `# Başlık` | 1. seviye başlık |
| `- madde` | madde imli liste |
| `[metin](adres)` | bağlantı |

## Kod öbeği

Üç yolla eklenir:

-   Kısayol: **Ctrl+Alt+I** (macOS: **Cmd+Option+I**)
-   Araç çubuğundaki *Ekle* simgesi
-   Elle: ```` ```{r} ```` … ```` ``` ````

. . .

Kısayolu öğrenin. Dönem boyunca yüzlerce kez kullanacaksınız.

## Öbek seçenekleri: neyi gösteriyoruz?

Seçenekler öbeğin içine, `#|` ile başlayan satırlarda yazılır:

``` r
#| label: yasam-ozeti
#| echo: false
#| warning: false
```

. . .

| Seçenek | Etkisi |
|------------------------------------|------------------------------------|
| `eval: false` | kodu **çalıştırmaz**, yalnızca gösterir |
| `echo: false` | kodu gizler, sonucu gösterir |
| `include: false` | çalıştırır, hiçbir şey göstermez |
| `message`/`warning: false` | mesaj ve uyarıları gizler |

## Hangi seçeneği ne zaman?

-   **Karar vericiye** giden rapor: `echo: false` — kod görünmez
-   **Paket yükleme** öbeği: `include: false` — çalışır ama görünmez
-   **Hatalı kod örneği** göstermek: `error: true` — hata belgeyi düşürmez
-   **Sözdizimi örneği**: `eval: false` — çalıştırmadan göster

. . .

Belge genelinde varsayılan vermek için YAML'daki `execute:` bloğunu kullanın.

## Satır içi kod: sayıyı elle yazmayın

Metnin içine doğrudan R kodu gömülür:

``` markdown
Örneklemde `r nrow(avrupa2007)` Avrupa ülkesi var.
```

. . .

Çıktı: Örneklemde `r nrow(avrupa2007)` Avrupa ülkesi var.

. . .

**Neden önemli:** veri güncellenince bu sayı kendiliğinden değişir. Elle yazılmış bir sayı ise sessizce yanlış kalır — ve bunu kimse fark etmez.

## Tablolar

Ham çıktı:

```{r}
head(avrupa2007, 4)
```

## Tablolar: `kable()` ile

```{r}
knitr::kable(
  head(avrupa2007, 4),
  digits = 1,
  col.names = c("Ülke", "Yaşam beklentisi", "Kişi başı GSYİH")
)
```

. . .

Sütun adlarını Türkçeleştirmek okuyucunun işidir değil, **sizin** işinizdir.

## Şekil boyutu

Beş seçenek: `fig-width`, `fig-height`, `fig-asp`, `out-width`, `out-height`.

Pratik tavsiye:

-   Tüm grafikleri **aynı genişlikte** tutun
-   `out-width: "70%"` çoğu belge için iyi bir başlangıçtır

. . .

Doğru ayar deneme yanılmayla bulunur; bir kere bulun, belge boyunca aynısını kullanın.

## Çapraz başvuru: "yukarıdaki tabloda" demeyin

Akademik metinde **"Tablo 2'de görüldüğü gibi"** denir.

Öbek etiketi `fig-` veya `tbl-` ile başlarsa Quarto numarayı kendisi verir:

``` r
#| label: fig-yasam-gsyih
#| fig-cap: "Kişi başı gelir ile yaşam beklentisi ilişkisi, 2007"
```

Metinde: `@fig-yasam-gsyih` → **Şekil 4**

. . .

Araya yeni bir şekil eklerseniz numaralar **kendiliğinden** kayar. Elle numaralandırmanın en büyük riski böylece ortadan kalkar.

## Atıflar ve Zotero

Görsel Düzenleyici'de **Ekle \> Atıf**:

-   DOI ile
-   Zotero kütüphanenizden
-   Crossref / PubMed araması ile
-   Kendi `.bib` dosyanızdan

. . .

Görsel Düzenleyici'de `@` tuşuna basınca Zotero kütüphaneniz açılır; seçtiğiniz kaynak `bibliography.bib` dosyasına arka planda eklenir.

## Önbellek: dikkatli kullanın

`cache: true`, uzun süren bir öbeğin sonucunu saklar ve bir dahaki render'da yeniden hesaplamaz.

. . .

**Bedeli:** veri değiştiğinde eski sonucu sessizce göstermeye devam edebilir.

Bu derste belgelerde `cache: false` kullanıyoruz — yeniden üretilebilirlik, hızdan önce gelir.

## Render ederken en sık üç hata

1.  **`object 'x' not found`** — Konsolda tanımladınız ama belgeye yazmadınız. Quarto belgeyi **boş bir oturumda** render eder; konsoldaki nesneleri görmez.
2.  **`there is no package called …`** — Paket kurulu değil. `install.packages()` **konsolda** çalıştırılır, belgenin içinde değil.
3.  **Dosya bulunamadı** — Mutlak yol yazmışsınız. `here("data", "dosya.csv")` kullanın.

## Özet

-   Quarto = kod + sonuç + anlatı, tek dosyada, yeniden üretilebilir
-   Öbek seçenekleri **neyin görüneceğini** belirler
-   Satır içi kod, metindeki sayıyı veriye bağlar
-   `fig-`/`tbl-` etiketleri numaralandırmayı otomatikleştirir
-   `cache: false`, `lang: tr`, `here()` — üç iyi alışkanlık

## Sırada ne var?

Bu oturumun ikinci yarısında `dplyr` ve `tidyr` ile veri işlemeyi bitirdik; Quarto ise bundan sonra **her modülde** kullanacağınız araç.

. . .

**6. oturum:** Çıkarımsal istatistiğe giriş, olasılık ve dağılımlar.

Bu noktadan sonra veriyi yalnızca betimlemeyeceğiz — veriden **popülasyona** konuşmaya başlayacağız.
