---
title: "Modül 15 — Rehberli Laboratuvar"
subtitle: "Quarto ile Raporlama"
author: "Prof. Dr. Hakan Mehmetcik"
date: "`r Sys.Date()`"
lang: tr
format: pdf
editor: visual
execute:
  echo: true
  warning: true
  message: false
  cache: false
df-print: kable
knitr:
  opts_chunk:
    dev: "cairo_pdf"
---

## Bu Belge Nedir?

Bu bir **sınav provası değildir**; ders saatinde birlikte, bilgisayar
başında yapılacak bir uygulama defteridir. Notlandırılmaz.

Bu lab diğerlerinden bir noktada ayrılır: burada yalnızca kod yazmıyor,
**bir belge kuruyorsunuz.** Bu yüzden görevlerin bir kısmı, bu dosyanın
içinde değil, kendi oluşturacağınız `ilk-raporum.qmd` dosyasında
yapılacaktır.

Belge iki bölümden oluşur:

-   **Görevler** (Bölüm A–F): her görevde ne yapmanız gerektiği yazılıdır.
    Kod iskeletleri **eksik bırakılmıştır** ve render sırasında
    çalıştırılmaz.
-   **Çözümler** (belgenin sonu): tüm görevlerin çalışan hâli. Önce
    kendiniz deneyin, tıkandığınızda bakın.

::: callout-tip
## Nasıl çalışılır

Bu labdaki en önemli düğme **Render**'dır. Her görevden sonra belgenizi
render edin. Hata alırsanız iyi haber: hatayı **iki satır kod sonra**
yakaladınız, elli satır sonra değil.
:::

------------------------------------------------------------------------

# Bölüm A — Belgeyi kurmak

## Görev A1 — Yeni bir Quarto belgesi

RStudio'da **File \> New File \> Quarto Document** yolunu izleyin.
Başlık olarak "İlk Raporum" yazın, biçim olarak **PDF** seçin.
Dosyayı `ilk-raporum.qmd` adıyla, bu modülün klasörüne kaydedin.

Açılan belgedeki örnek içeriği (YAML başlığı **hariç**) silin.

## Görev A2 — YAML başlığını standarda uydurun

Belgenizin YAML başlığını aşağıdaki iskelete göre tamamlayın. Dört
boşluk var.

``` yaml
---
title: "____"
author: "____"
date: today
lang: ____
format: ____
editor: visual
---
```

::: callout-important
`lang` alanını boş bırakırsanız Quarto otomatik etiketleri İngilizce
üretir: "Figure 1", "Contents", "Table 2". Türkçe bir raporda bu,
okuyucunun ilk fark ettiği şeydir.
:::

## Görev A3 — İlk render

Belgeyi render edin. PDF açılmalıdır.

Açılmadıysa **Background Jobs / Render** sekmesindeki hata mesajını
okuyun. En sık iki neden: LaTeX kurulu değil (kurulum rehberine
bakın) veya YAML'da girinti hatası var (`format:` ile `pdf` aynı
hizada olmamalıdır).

------------------------------------------------------------------------

# Bölüm B — Kod öbekleri ve seçenekleri

## Görev B1 — Paket yükleme öbeği

Belgenize bir kod öbeği ekleyin (**Ctrl+Alt+I**) ve içine `dplyr` ile
`gapminder` paketlerini yükleyin. Bu öbeğin **ne kodu ne çıktısı**
raporda görünmemelidir.

Hangi seçenek? Boşluğu doldurun.

``` r
#| label: paketler
#| ____: false

library(dplyr)
library(gapminder)
```

## Görev B2 — Üç seçeneği ayırt edin

Aşağıdaki üç öbeği belgenize ekleyin ve render edin. Her birinin
çıktıda **ne ürettiğini** not edin — üçü de farklıdır.

``` r
#| eval: false
mean(gapminder$lifeExp)
```

``` r
#| echo: false
mean(gapminder$lifeExp)
```

``` r
#| include: false
mean(gapminder$lifeExp)
```

**Soru:** Hangisi kodu gösterir ama sonucu göstermez? Hangisi hiçbir şey
göstermez ama kodu yine de çalıştırır?

## Görev B3 — Hata veren kod göstermek

Bir ders notunda "şu kod neden hata verir?" diye örnek göstermek
istiyorsunuz. Aşağıdaki öbek render'ı **düşürmeden** hatayı belgede
göstermelidir. Eksik seçeneği ekleyin.

``` r
#| ____: true
3 x 5
```

------------------------------------------------------------------------

# Bölüm C — Satır içi kod

## Görev C1 — Sayıyı metne gömmek

Belgenize önce şu öbeği ekleyin:

``` r
#| include: false
avrupa <- gapminder |> filter(year == 2007, continent == "Europe")
```

Sonra **metin** olarak şu cümleyi yazın ve boşlukları satır içi kodla
doldurun:

> 2007 yılında veri setinde \_\_\_\_ Avrupa ülkesi vardır ve bu
> ülkelerin ortalama yaşam beklentisi \_\_\_\_ yıldır.

İpucu: satır içi kod, ters tırnak içinde `r` ile başlar.

## Görev C2 — Neden elle yazmıyoruz?

`avrupa` nesnesini 2002 yılına göre yeniden tanımlayın ve belgeyi
yeniden render edin. Cümledeki iki sayıya ne oldu?

``` r
#| eval: false
avrupa <- gapminder |> filter(year == ____, continent == "Europe")
```

::: callout-note
Bu, Quarto'nun en somut faydasıdır. Elle yazılmış bir sayı veri
değişince **sessizce yanlış kalır**; satır içi kodla yazılmış bir sayı
kalamaz.
:::

------------------------------------------------------------------------

# Bölüm D — Tablolar

## Görev D1 — Ham çıktıdan tabloya

Avrupa verisinden yaşam beklentisi en yüksek beş ülkeyi seçip önce ham
çıktı olarak, sonra `knitr::kable()` ile yazdırın.

``` r
#| eval: false
en_uzun <- avrupa |>
  arrange(desc(____)) |>
  select(country, lifeExp, gdpPercap) |>
  head(____)

en_uzun                 # ham çıktı
knitr::kable(en_uzun)   # tablo
```

## Görev D2 — Tabloyu okunur hâle getirmek

Aynı tabloyu; sütun adları Türkçe, sayılar bir ondalık basamakla ve
bir başlıkla yazdırın.

``` r
#| eval: false
knitr::kable(
  en_uzun,
  digits    = ____,
  col.names = c("____", "____", "____"),
  caption   = "____"
)
```

------------------------------------------------------------------------

# Bölüm E — Şekiller ve çapraz başvuru

## Görev E1 — Etiketli bir şekil

Aşağıdaki grafiği belgenize ekleyin. Öbeğe `fig-` ile başlayan bir
etiket ve bir başlık (`fig-cap`) verin; çıktı genişliğini %70 yapın.

``` r
#| label: fig-____
#| fig-cap: "____"
#| out-width: "____"
plot(avrupa$gdpPercap, avrupa$lifeExp,
     xlab = "Kişi başı GSYİH", ylab = "Yaşam beklentisi")
```

## Görev E2 — Metinden atıf yapmak

Şekle metin içinden atıf yapan bir cümle yazın. Cümlede **"yukarıdaki
grafikte" geçmesin.**

> \_\_\_\_'te görüldüğü gibi, gelir arttıkça yaşam beklentisi artmakta
> ancak artış hızı yavaşlamaktadır.

## Görev E3 — Numaranın kendiliğinden kayması

Bu şekilden **önce** başka bir etiketli şekil ekleyin (herhangi bir
grafik olabilir). Render edin ve metindeki atıf numarasına bakın.

Elle numaralandırsaydınız ne olurdu?

------------------------------------------------------------------------

# Bölüm F — Sorun giderme

## Görev F1 — Boş oturum tuzağı

Konsola şunu yazın (belgeye **değil**):

``` r
#| eval: false
gizli_nesne <- 42
```

Sonra belgenize `gizli_nesne` yazan bir öbek ekleyip render edin.

Hata mesajı ne diyor? Neden konsolda çalışan kod belgede çalışmıyor?

## Görev F2 — Yol tuzağı

Aşağıdaki iki satırdan hangisi arkadaşınızın bilgisayarında da
çalışır? Neden?

``` r
#| eval: false
veri <- read.csv("/Users/adiniz/Masaüstü/IST2083/data/titanic.csv")
veri <- read.csv(here::here("data", "titanic.csv"))
```

## Görev F3 — Belgeyi teslim etmek

Belgenizi son kez render edin ve klasörde oluşan dosyalara bakın:
`ilk-raporum.qmd` ve `ilk-raporum.pdf`.

**Soru:** Bir arkadaşınızın raporunuzu yeniden üretebilmesi için ona
hangisini göndermelisiniz? Ya karar vericiye?

------------------------------------------------------------------------

# Çözümler

Aşağıdaki kod çalıştırılır; çıktıları görmek için render edilmiş PDF'e
bakabilir ya da satırları RStudio'da kendiniz çalıştırabilirsiniz.

### A2 — YAML başlığı

``` yaml
---
title: "İlk Raporum"
author: "Adınız Soyadınız"
date: today
lang: tr
format: pdf
editor: visual
---
```

`date: today` kullanıldı çünkü bu belgede hiç R öbeği olmayabilir;
`` `r Sys.Date()` `` yalnızca knitr çalışıyorsa çözülür.

### B1 — Paket öbeği

`include: false`. Öbek **çalışır** (paketler yüklenir) ama ne kodu ne
çıktısı belgede görünür. `echo: false` olsaydı paket yükleme mesajları
çıktıda görünürdü.

### B2 — Üç seçeneğin farkı

| Seçenek | Kod görünür mü? | Sonuç görünür mü? | Çalışır mı? |
|------------------|------------------|------------------|------------------|
| `eval: false` | evet | hayır | **hayır** |
| `echo: false` | hayır | evet | evet |
| `include: false` | hayır | hayır | evet |

### B3 — Hata göstermek

`error: true`. Bu olmadan `3 x 5` satırı render'ı tamamen düşürür.

### C1 — Satır içi kod

```{r}
#| label: c1
#| message: false
library(dplyr)
library(gapminder)

avrupa <- gapminder |> filter(year == 2007, continent == "Europe")

nrow(avrupa)
round(mean(avrupa$lifeExp), 1)
```

Metinde şöyle yazılır (ters tırnaklar arasında `r` ile):

``` markdown
2007 yılında veri setinde `r nrow(avrupa)` Avrupa ülkesi vardır ve bu
ülkelerin ortalama yaşam beklentisi `r round(mean(avrupa$lifeExp), 1)`
yıldır.
```

Render edilince: 2007 yılında veri setinde `r nrow(avrupa)` Avrupa
ülkesi vardır ve bu ülkelerin ortalama yaşam beklentisi
`r round(mean(avrupa$lifeExp), 1)` yıldır.

### C2 — Yıl değişince

```{r}
#| label: c2
avrupa2002 <- gapminder |> filter(year == 2002, continent == "Europe")
c(ulke_sayisi = nrow(avrupa2002),
  ortalama    = round(mean(avrupa2002$lifeExp), 1))
```

Ülke sayısı aynı kalır (veri setinde her ülke her yıl için vardır),
ama ortalama değişir. Cümledeki sayı da kendiliğinden değişmiştir —
siz hiçbir şey yapmadınız.

### D1 ve D2 — Tablolar

```{r}
#| label: d1
en_uzun <- avrupa |>
  arrange(desc(lifeExp)) |>
  select(country, lifeExp, gdpPercap) |>
  head(5)

knitr::kable(
  en_uzun,
  digits    = 1,
  col.names = c("Ülke", "Yaşam beklentisi", "Kişi başı GSYİH"),
  caption   = "Yaşam beklentisi en yüksek beş Avrupa ülkesi, 2007"
)
```

`digits = 1` olmasaydı `gdpPercap` sütunu altı basamaklı ondalıklarla
basılırdı — tabloyu okunmaz yapan en yaygın kusur budur.

### E1 ve E2 — Şekil ve atıf

```{r}
#| label: fig-gelir-yasam
#| fig-cap: "Kişi başı gelir ile yaşam beklentisi ilişkisi, Avrupa 2007"
#| out-width: "70%"
plot(avrupa$gdpPercap, avrupa$lifeExp,
     xlab = "Kişi başı GSYİH (USD)",
     ylab = "Yaşam beklentisi (yıl)",
     pch  = 16)
```

Metinde `@fig-gelir-yasam` yazıldığında şu cümle elde edilir:

@fig-gelir-yasam'da görüldüğü gibi, gelir arttıkça yaşam beklentisi
artmakta ancak artış hızı yavaşlamaktadır.

### E3 — Numaranın kayması

Araya yeni bir etiketli şekil eklendiğinde tüm sonraki numaralar
kendiliğinden bir artar ve metindeki atıflar da otomatik olarak
güncellenir. Elle numaralandırsaydınız, belgedeki her "Şekil 3"
ifadesini tek tek bulup değiştirmeniz gerekirdi — ve birini
kaçırdığınızda okuyucu yanlış şekle bakardı.

### F1 — Boş oturum

Hata: `object 'gizli_nesne' not found`.

Quarto belgeyi **temiz, boş bir R oturumunda** render eder; konsolda
tanımladığınız nesneleri görmez. Bu bir sınırlama değil, bir
güvencedir: belge yalnızca kendi içinde tanımlanan şeylere dayanıyorsa
başka bir bilgisayarda da aynı sonucu verir.

### F2 — Yollar

İkincisi. `here::here()`, proje kökünü `IST2083.Rproj` dosyasından
bulur; mutlak yol ise yalnızca o klasör yapısına sahip tek bir
bilgisayarda çalışır.

### F3 — Neyi göndermeli?

-   **Arkadaşınıza / meslektaşınıza:** `.qmd` — yeniden üretebilmesi
    için kaynağa ihtiyacı vardır (ayrıca veriye de).
-   **Karar vericiye:** `.pdf` — kodu değil sonucu ister.

Bu ayrım, Quarto'nun ders notunda geçen üç kullanım amacının
pratikteki karşılığıdır.
