---
title: "Modül 13: Lojistik Regresyon"
author: "Prof. Dr. Hakan Mehmetcik"
date: "`r Sys.Date()`"
lang: tr
format:
  revealjs:
    theme: simple
    slide-number: true
    toc: true
    toc-depth: 2
    incremental: true
    code-overflow: scroll
    code-line-numbers: false
    transition: fade
    math: mathjax
editor: visual
execute:
  echo: true
  warning: false
  message: false
  cache: false
df-print: kable
knitr:
  opts_chunk:
    fig.width: 8
    fig.height: 4.2
    dpi: 110
    dev: "cairo_pdf"
---

## Öğrenme Hedefleri

Bu oturumun sonunda:

-   Bağımlı değişken **ikili (0/1)** olduğunda `lm()`'in neden yetersiz kaldığını açıklayabileceksiniz
-   **Logit, odds ve odds oranı** kavramlarını ayırt edip yorumlayabileceksiniz
-   `glm(family = binomial)` ile bir model kurup katsayıları **odds oranına** çevirebileceksiniz
-   **Tam ayrışma (perfect separation)** belirtilerini tanıyabileceksiniz
-   Ham sayısal kodlanmış bir kategorik değişkeni (ör. cinsiyet) modele sokmanın **yorum tuzağını** fark edebileceksiniz
-   Dönem boyunca öğrendiğiniz yöntemleri hangi soru tipine uygulayacağınızı hatırlayabileceksiniz

## Neden `lm()` Yetmiyor?

Bağımlı değişken 0/1 olduğunda doğrusal regresyon:

-   Tahminleri **0'ın altına veya 1'in üstüne** taşıyabilir (olasılık olamaz)
-   Hata terimlerinin sabit varyans varsayımını ihlal eder

**Çözüm:** olasılığı doğrudan değil, **log-odds**'unu doğrusal bir fonksiyon olarak modelleyin.

## Logit Fonksiyonu

$$\text{log}\left(\frac{p}{1-p}\right) = \beta_0 + \beta_1 X_1 + \dots + \beta_n X_n$$

-   $p$: "1" olma olasılığı
-   $\text{Odds} = \dfrac{p}{1-p}$
-   $\text{Odds Ratio} = e^{\beta}$ — bir birimlik $X$ artışının odds'u **kaç katına çıkardığı**

## R'da Sözdizimi

```r
logit_model <- glm(y ~ x1 + x2 + x3, family = binomial, data = my_data)
summary(logit_model)
exp(coef(logit_model))   # odds oranları
```

Tek fark `lm()`'den: `family = binomial`.

## Dikkat: Tam Ayrışma

10 gözlemlik bir kredi-onay örneğinde:

```
Warning message:
glm.fit: fitted probabilities numerically 0 or 1 occurred
```

Bu uyarı, açıklayıcı değişkenlerin bağımlı değişkeni **kusursuz ayırdığını** gösterir — katsayılar sonsuza kaçar, standart hatalar devasa büyür, `Pr(>|z|)` hepsi **1** çıkar. Çözüm: daha büyük örneklem veya düzenlileştirme (regularization, bu dersin kapsamı dışında).

## Gerçek Veri: İskoçya Bağımsızlık Referandumu

Scottish Social Attitudes (2019) anketiyle "Evet" oyu verme olasılığını modelliyoruz:

```{r}
#| eval: false
logit_model <- glm(RefvoteDum ~ pid1 + edu1 + age + sex_erkek + libauth + employmentdum,
                    data = scottish_clean, family = binomial)
```

## Sonuçlar: Parti Bağlılığı

| Değişken | Katsayı | Odds Oranı | p |
|---|---|---|---|
| Labour (Conservative'e göre) | 1.932 | **6.90** | <0.001 |
| SNP (Conservative'e göre) | 4.052 | **57.5** | <0.001 |

SNP destekçilerinin "Evet" oyu verme olasılığı, Conservative destekçilerine göre **58 kat** daha fazla.

## Dikkat: Cinsiyet Katsayısının Yönü

`rsex` ham kodlaması: 1 = Erkek, 2 = Kadın. Doğrudan modele girerse:

```{r}
#| eval: false
glm(RefvoteDum ~ ... + rsex + ..., family = binomial)  # katsayı ≈ -0.636
```

**Yanlış okuma:** "negatif katsayı → erkeklerin olasılığı düşük."\
**Doğru okuma:** "kodu yüksek olan grubun (Kadın) olasılığı düşük" — yani **erkeklerin olasılığı yüksek**.

Açık bir `sex_erkek` (0/1) dummy'si bu tuzağı ortadan kaldırır: katsayı **+0.636**, OR $\approx$ **1.89**.

## Dikkat: Eksik Veri ve Medyan Doldurma

`employmentdum`'un **%42.5'i** eksikti ve medyanla dolduruldu.

::: {.callout-warning}
Yarısına yakını gerçek veri değil, varsayılan bir değer. "Etkisiz" sonucunu ihtiyatla okuyun.
:::

## Özet Tablo: Hangi Soru, Hangi Modül?

| Soru türü | Modül |
|---|---|
| İki grup arasındaki fark şans eseri mi? | 10 |
| İki sürekli değişken nasıl ilişkili? | 11 |
| Birden fazla değişkeni aynı anda nasıl kullanırım? | 12 |
| Bağımlı değişken ikili (0/1) olduğunda? | **13** |
| Bağımlı değişken ikiden fazla (nominal/sıralı) kategoride olduğunda? | **14** |

Lojistik regresyon, çoklu regresyonun bir uzantısıdır — katsayı yorumlama mantığı aynı, yalnızca ölçek (log-odds) ve dönüşüm (`exp()`) farklıdır.

## Sıradaki: 14. Modül, Sonra Final Sınavı

Bugün aynı oturumda 14. modüle (çoklu ve sıralı lojistik regresyon) geçiyoruz. Final, dönemin tamamını kapsar (ağırlık 6. oturum ve sonrasında). En işe yarayan alışkanlık: bir `summary()`/`glm()` çıktısı gördüğünüzde önce **hangi modülün konusu olduğunu** belirleyin, sonra o modülün yorumlama kalıbını uygulayın.
