---
title: "Modül 13 — Rehberli Laboratuvar"
subtitle: "Lojistik Regresyon"
author: "Prof. Dr. Hakan Mehmetcik"
date: "`r Sys.Date()`"
lang: tr
format: pdf
editor: visual
execute:
  echo: true
  warning: true
  message: false
  cache: false
df-print: kable
knitr:
  opts_chunk:
    dev: "cairo_pdf"
---

## Bu Belge Nedir?

Bu bir **sınav provası değildir**; ders saatinde birlikte, bilgisayar başında yapılacak bir uygulama defteridir. Notlandırılmaz.

`____` gördüğünüz yerleri siz dolduracaksınız. Çözümler belgenin sonundadır.

------------------------------------------------------------------------

## Bölüm A — Tam Ayrışmayı Tanımak

Aşağıdaki küçük veri setiyle bir model kurun:

```{r}
#| eval: false
data <- data.frame(
  basvuru = c(0, 0, 0, 1, 1, 1),
  puan    = c(400, 420, 450, 700, 750, 800)
)

model_ayrik <- glm(____ ~ ____, family = binomial, data = data)
summary(model_ayrik)
```

**Yorumunuz:** Hangi uyarı mesajını görüyorsunuz? Katsayının standart hatasına bakınca ne fark ediyorsunuz? Bu verinin `puan` değişkeni açısından ne özelliği var (ipucu: 450'nin altı hep 0, 700'ün üstü hep 1)?

------------------------------------------------------------------------

## Bölüm B — Veriyi Temizlemek

`data/scottish.dta` dosyasını kullanacağız.

### Görev B1 — Yaşı temizleyin

```{r}
#| eval: false
library(haven); library(dplyr)
scottish <- read_dta(here::here("data", "scottish.dta"))

scottish <- scottish %>%
  mutate(age = na_if(na_if(____, 98), ____))

summary(as.numeric(scottish$age))
```

**Yorumunuz:** Temizlemeden önce ve sonra `max(scottish$rage)` ile `max(scottish$age, na.rm=TRUE)` değerlerini karşılaştırın. Fark nereden geliyor?

### Görev B2 — Cinsiyet dummy'si oluşturun

```{r}
#| eval: false
scottish <- scottish %>%
  mutate(sex_erkek = if_else(as_factor(____) == "____", 1, 0))

table(scottish$rsex, scottish$sex_erkek)
```

**Yorumunuz:** `rsex`'i ham hâliyle (dummy'ye çevirmeden) doğrudan modele koysaydınız, katsayının işareti ne anlama gelirdi? Bu neden yanıltıcı olurdu?

------------------------------------------------------------------------

## Bölüm C — Model Kurmak ve Yorumlamak

```{r}
#| eval: false
scottish_clean <- scottish %>%
  mutate(across(where(is.numeric), ~ ifelse(is.na(.), median(., na.rm = TRUE), .)))

model <- glm(RefvoteDum ~ libauth + sex_erkek, data = scottish_clean, family = binomial)
summary(model)
exp(coef(model))
```

**Yorumunuz:** `libauth` katsayısının işareti negatif mi pozitif mi? Odds oranı 1'den büyük mü küçük mü? Bu, "daha otoriter eğilimli biri Evet oyu verme olasılığı ..." cümlesini nasıl tamamlar?

------------------------------------------------------------------------

## Bölüm D — Tahmin Yapmak

```{r}
#| eval: false
yeni_kisi <- data.frame(libauth = ____, sex_erkek = 1)
predict(model, newdata = yeni_kisi, type = "____")
```

**Yorumunuz:** `type = "response"` ile `type = "link"` arasındaki fark nedir? Hangisi doğrudan bir olasılık verir?

------------------------------------------------------------------------

## Çözümler

### A1

```{r}
data <- data.frame(
  basvuru = c(0, 0, 0, 1, 1, 1),
  puan    = c(400, 420, 450, 700, 750, 800)
)

model_ayrik <- glm(basvuru ~ puan, family = binomial, data = data)
summary(model_ayrik)
```

`glm.fit: fitted probabilities numerically 0 or 1 occurred` uyarısı görülür; katsayının standart hatası kendi büyüklüğünden çok daha büyüktür. Veri, `puan = 450` ile `700` arasında bir eşikle **kusursuz ayrılmıştır** (tam ayrışma) — bu, küçük ve net ayrılmış veri setlerinde her zaman beklenen bir durumdur.

### B1

```{r}
library(haven); library(dplyr)
scottish <- read_dta(here::here("data", "scottish.dta"))

scottish <- scottish %>%
  mutate(age = na_if(na_if(rage, 98), 99))

summary(as.numeric(scottish$age))
```

Temizlemeden önce `max(rage)` = 99 ("Cevap yok" kodu); temizledikten sonra gerçek maksimum yaş (92) ortaya çıkar. Fark, anket kodlamasındaki özel "bilmiyorum/cevap yok" kodlarından kaynaklanır.

### B2

```{r}
scottish <- scottish %>%
  mutate(sex_erkek = if_else(as_factor(rsex) == "Male", 1, 0))

table(scottish$rsex, scottish$sex_erkek)
```

`rsex` ham hâliyle (1=Erkek, 2=Kadın) modele girseydi, katsayı "1 birimlik artışın" (Erkek'ten Kadın'a geçişin) etkisini gösterirdi; negatif bir katsayı "Kadın'ın olasılığı düşük" anlamına gelirdi — ki bu, "Erkek'in olasılığı yüksek" ile aynı sonucun kafa karıştırıcı bir ifadesidir. Açık bir 0/1 dummy bu belirsizliği ortadan kaldırır.

### C1

```{r}
scottish_clean <- scottish %>%
  mutate(across(where(is.numeric), ~ ifelse(is.na(.), median(., na.rm = TRUE), .)))

model <- glm(RefvoteDum ~ libauth + sex_erkek, data = scottish_clean, family = binomial)
summary(model)
exp(coef(model))
```

`libauth` katsayısı negatiftir, odds oranı 1'in altındadır. "Daha otoriter eğilimli biri Evet oyu verme olasılığı **daha düşüktür**" cümlesini tamamlar.

### D1

```{r}
yeni_kisi <- data.frame(libauth = 3, sex_erkek = 1)
predict(model, newdata = yeni_kisi, type = "response")
```

`type = "response"` doğrudan bir **olasılık** ($0$-$1$ arası) verir; `type = "link"` ise ham **log-odds** değerini verir (yorumlamak için `exp()` ve odds formülü gerekir).
